ACORDAO-COMPLETO-2397470

ACÓRDÃO 1744/2020 ATA 25/2020 - PLENÁRIO

VISTOS, relatados e discutidos estes autos de Representação oferecida pelo Ministério Público junto ao Tribunal de Contas da União, apresentada pelo Subprocurador-Geral Lucas Rocha Furtado, por meio da qual requereu apuração sobre possíveis irregularidades perpetradas pelo Banco do Brasil na utilização do Programa de Alternativas para Executivos em Transição - PAET, as quais atentariam contra os princípios da moralidade e impessoalidade, além de consubstanciarem atos antieconômicos, 
ACORDAM os Ministros do Tribunal de Contas da União, reunidos em Sessão Plenária, diante das razões expostas pelo Relator, em: 
9.1. conhecer da Representação, satisfeitos os requisitos de admissibilidade constantes nos arts. 235 e 237, inciso VII, do Regimento Interno deste Tribunal; 
9.2. no mérito, considerar a Representação parcialmente procedente;
9.3. orientar a Secretaria de Controle Externo do Sistema Financeiro Nacional e dos Fundos de Pensão para que autue processo apartado de representação com vistas a avaliar a legalidade, legitimidade e economicidade da concessão do benefício do Programa de Alternativas para Executivos em Transição (PAET) por decisão do Conselho Diretor ou do Conselho de Administração, sem a aprovação da Assembleia Geral de Acionistas do BB, em possível dissonância com a disposição estabelecida, entre outros dispositivos legais, pelos arts. 152 e 235 da Lei n.º 6.404, de 1976, e pelo art. 29, VI, do Estatuto Social do BB a partir das novas exigências legais estabelecidas em prol da efetiva governança público-corporativa nas empresas estatais pelos arts. 12, I, e 26, entre outros exemplos, da Lei n.º 13.303, de 2016, informando a este Relator, no prazo de 15 dias, o número do processo;
9.4. dar ciência deste Acórdão ao Ministério Público junto ao Tribunal de Contas da União e ao Banco do Brasil S.A., informando que o Relatório e o Voto que o fundamentam podem ser consultados por meio do endereço www.tcu.gov.br/acordaos; e
9.5. arquivar os presentes autos, nos termos do art. 169, V, do Regimento Interno.

Representação para apurar possível infringência aos princípios constitucionais da moralidade e da impessoalidade na utilização irregular do Programa de Alternativas para Executivos em Transição (PAET).

Banco do Brasil S.A.

3. Interessados/Responsáveis:
3.1. Interessado: Ministério Público Junto Ao Tribunal de Contas da União.

13.1. Ministros presentes: Ana Arraes (na Presidência), Walton Alencar Rodrigues, Benjamin Zymler, Augusto Nardes, Aroldo Cedraz, Raimundo Carreiro (Relator) e Bruno Dantas.
13.2. Ministro-Substituto convocado: Augusto Sherman Cavalcanti.
13.3. Ministros-Substitutos presentes: Marcos Bemquerer Costa, André Luís de Carvalho (Revisor) e Weder de Oliveira.

ACORDAO-COMPLETO-2441679

Acórdão 3154/2020 - Plenário

RAIMUNDO CARREIRO

Trata-se de representação oferecida pelo Ministério Público junto ao Tribunal de Contas da União, apresentada pelo Subprocurador-Geral Lucas Rocha Furtado, por meio da qual requer apuração sobre possíveis irregularidades perpetradas pelo Banco do Brasil na utilização do Programa de Alternativas para Executivos em Transição - PAET (peça 1) , as quais atentariam contra os princípios da moralidade e impessoalidade, além de consubstanciarem atos antieconômicos.
2.	Em despacho à peça 6, acolhi proposta da então SecexFazenda (peças 4 e 5) para conhecer da representação e realizar diligência ao Banco do Brasil, cuja resposta às medidas saneadoras encontram-se acostadas às peças 12 a 14 e 24.
3.	Feito o exame técnico dos autos, a SecexFinanças elaborou instrução final de mérito à peça 26, corroborada pelo respectivo corpo dirigente, peças 27 e 28, a qual propõe considerar improcedente a representação, in verbis:
 "INTRODUÇÃO
	Tratam os autos de Representação do Ministério Público junto ao Tribunal de Contas da União (MPjTCU) , de lavra do ilustre Subprocurador-Geral Lucas Rocha Furtado, a respeito de possível infringência, por parte do Banco do Brasil (BB) , aos princípios constitucionais da moralidade e da impessoalidade, na utilização irregular do Programa de Alternativas para Executivos em Transição (PAET) - peça 1.
2.	O MPjTCU solicitou a este Tribunal adotar as medidas necessárias a apurar se o Banco do Brasil está efetivamente utilizando-se de forma irregular do PAET, em desvio de finalidade e de forma atentatória aos princípios constitucionais da impessoalidade e da moralidade, previstos no caput do art. 37 da Constituição Federal, além de consubstanciar atos antieconômicos, com possível dano aos cofres da instituição, e a promover as diligências necessárias para apurar todos os casos em que situações como as relatadas na representação ocorreram e apurar eventual dano ao erário, para adoção das providências tendentes à recomposição dos cofres públicos e responsabilização dos agentes envolvidos.
HISTÓRICO 
3.	A representação foi analisada por meio da instrução que consta na peça 4. Nessa instrução, foram apresentadas as informações abaixo.
4.	O PAET foi concebido como um bônus para o desligamento de funcionários de alto escalão que perderam a condição de executivos da empresa, ação essa que encontra semelhança com práticas do mercado financeiro.
5.	Segundo informações do Representante, altos executivos estariam se desligando voluntariamente da empresa, o que lhes dá direito aos benefícios financeiros do PAET, e, decorrido pouco tempo, retornariam aos quadros do Banco em novas funções executivas, passando, então, a se qualificar novamente como possíveis futuros contemplados no PAET (peça 1, p.1) .
6.	Foi relatada a existência de dois casos, ambos durante a gestão de Paulo Cafarelli na Presidência do Banco do Brasil. No primeiro deles, o Sr. Sidney Passeri, ex-Gerente Executivo e Gerente Geral, após o desligamento voluntário, teria sido contratado como Assessor Especial da Presidência. Por sua vez, a Sra. Marília Prado de Lima, ex-Superintendente Estadual, depois da aposentadoria, teria passado a exercer o cargo de Assessor Especial da Presidência. 
7.	De acordo com o Exmo. Subprocurador-Geral, nesses casos haveria afronta ao interesse público e à economicidade, na medida em que, se os executivos estão aptos a exercerem outros cargos que não aqueles nos quais se aposentaram, situação em que não caberia à instituição despender recursos com o pagamento dos incentivos do PAET, mas apenas realocá-los para as novas funções executivas.
8.	Em face das ditas irregularidades apostas pelo ilustre representante, avaliou-se a existência de processos pretéritos já julgados no âmbito desta Corte sobre o assunto. Dentre eles, no âmbito do TC Processo 028.697/2008-0, foram discutidas diversas questões relativas ao PAET, especialmente acerca da não existência de irregularidade no fato de se estimular o desligamento dos executivos que reúnam os requisitos para aposentadoria, bem como acerca da inaplicabilidade do programa a executivos não pertencentes aos quadros do Banco.
9.	Naquele processo, diante disso, recomendou-se que o Banco do Brasil revisse suas normas internas para evitar a ocorrência de situações em que seus executivos beneficiados pelo PAET fossem imediatamente readmitidos para o mesmo cargo, tendo em conta que essa prática iria de encontro ao objetivo do programa.
10.	Em atendimento, o Banco informou que, para elidir a incidência de concessão do benefício e imediata readmissão no mesmo cargo, foi proposta nota técnica em que condiciona a posse na nova situação de ex-funcionário da empresa à homologação do desligamento pelo PAET.
11.	Eis que, no presente processo, a inicial destes autos relata situações em que gestor do Banco, após reunir condições de se aposentar, exerce tal direito, para, posteriormente, voltar aos quadros da entidade administrativa e, em função disso, estaria apto a futuramente se beneficiar novamente do PAET (atendidos os demais requisitos do Programa) .
12.	Considerando que na análise realizada anteriormente pelo Tribunal não se vislumbrou a possibilidade de ex-funcionário estar apto a receber novamente as verbas do PAET, a instrução propôs a realização de diligência ao Banco do Brasil, a qual foi acolhida pela secretaria (peça 5) e pelo Exmo. Relator (peça 6) .
13.	Assim, a diligência foi realizada por meio do Ofício 154/2019-TCU/SecexFazenda, de 10/4/2019 (peça 7) , protocolado no Banco do Brasil (no Setor Administrativo - Setad/Cenop - Centro de Apoio aos Negócios e Operações de Logística) na data de 16/4/2019 (peça 8) . Tendo sido solicitada a prorrogação do prazo para sessenta dias (peça 9) , foi concedido, por meio da peça 11, um prazo adicional de sessenta dias.
14.	Em 4/7/2019 foi juntada ao processo nas peças 12 a 14 a documentação encaminhada pelo BB, em atendimento da diligência. 
15.	A documentação encaminhada pelo Banco do Brasil foi analisada na instrução constante na peça 16. Na ocasião, entendeu-se que os fatos noticiados na peça 1 não se caracterizariam como irregularidade (cf. itens 31 e 37 da referida instrução) , tendo sido juntado ao processo documento trazendo elementos adicionais em relação às supostas irregularidades no PAET (peça 15) . Tais aspectos também foram analisados na pretérita instrução (peça 16) .
16.	Naquela instrução, entendeu-se que tais elementos não se caracterizariam como irregularidade, exceto se existisse funcionário que houvesse sido beneficiado pelo PAET e que estivesse respondendo a processo administrativo disciplinar, conforme alegado na peça 15 (cf. itens 38 a 44 da referida instrução) . Consequentemente, foi proposta a realização de diligência ao Banco do Brasil para se obter tal informação, o que foi acatado pelo diretor da 4ª Diretoria e pelo secretário da SecexFinanças (peças 17 e 18) .
EXAME TÉCNICO
17.	A diligência foi realizada por meio do Ofício 455/2019-TCU/SecexFinanças, de 16/9/2019 (peça 22) , protocolado no Banco do Brasil (no Setor Administrativo - Setad/Cenop - Centro de Apoio aos Negócios e Operações de Logística) na data de 19/9/2019 (peça 23) . 
18.	Por meio da dita diligência foi solicitado ao Banco do Brasil encaminhar a este Tribunal os seguintes documentos acerca do PAET:
	a) relação de todos os funcionários do Banco do Brasil que tenham sido beneficiários do Programa de Alternativas para Executivos em Transição (PAET) e que tenham respondido a processo administrativo disciplinar, a ação disciplinar ou a inquérito judicial trabalhista;
	b) cópia do processo administrativo disciplinar, da ação disciplinar ou do inquérito judicial trabalhista mencionado acima.
19.	Em resposta, em 4/10/2019, foi juntada ao processo na peça 24 a documentação encaminhada pelo Banco do Brasil (Ofício 2019/008020, de 2/10/2019, da Diretoria Gestão de Pessoas) .
20.	Em atendimento, o Banco do Brasil informou, in verbis: 
Respondendo objetivamente ao pedido feito no item 2 - alíneas 'a' e 'b' do ofício m epígrafe, esclarecemos que não houve deferimento a pedido de adesão ao Programa de Alternativas para Executivos em Transição (PAET) de funcionário que estivesse respondendo a processo administrativo disciplinar, ação disciplinar ou a inquérito judicial trabalhista. Essa é uma das condicionantes para acesso ao referido Programa.
Tal condicionante é atendida por meio de consulta às áreas de Auditoria e Controle Disciplinar do Banco do Brasil, para saber se o funcionário que solicitou adesão ao PAET está respondendo ação disciplinar.
21.	Assim, tendo o BB informado a inexistência de funcionários beneficiados pelo PAET que estivessem respondendo a processo administrativo disciplinar, ação disciplinar ou inquérito judicial trabalhista, e na ausência de indícios nos autos de que tal irregularidade teria ocorrido, entende-se que deve ser considerada improcedente a alegação na peça 15, p. 2, de que 'Vários funcionários, envolvidos em irregularidades e citados em fase inicial de processo administrativo Disciplinar, foram protegidos pelo PAET, ainda que houvesse vedação'.
22.	Apresenta-se a seguir a análise da representação como um todo, consolidando-se as análises feitas em instruções anteriores com a análise feita na presente instrução.
23.	Segundo se depreende da peça inicial destes autos, a irregularidade consistiria nas seguintes situações:
	a) executivos do Banco do Brasil se aposentavam, recebiam recursos do PAET e, após pouco tempo, assumiam novas funções executivas no banco, em vez de serem simplesmente realocados sem o pagamento de recursos do Programa;
	b) executivos do Banco do Brasil recebiam recursos do PAET e, após assumirem novas funções executivas, se qualificavam para receber novamente recursos do Programa quando se desligavam das novas funções executivas.
24.	O TCU analisou, no âmbito do TC Processo 028.697/2008-0, denúncia acerca de possível inadequação do PAET. Na oportunidade, o Tribunal concluiu pela regularidade da instituição do programa, tendo efetuado apenas determinações corretivas (relativas à comprovação da aprovação e vigência da regulamentação do acréscimo de 8% ao pagamento do prêmio pecúnia e à comprovação do encaminhamento e apreciação do PAET pelo Departamento de Coordenação e Governança das Empresas Estatais - Acórdãos 1.681/2010 e 3.234/2013, ambos do Plenário do TCU) . Consequentemente, na ocasião, não se constatou irregularidade no fato de executivos se desligarem do Banco do Brasil e receberem valores previstos no PAET.
25.	Já a presente representação apresenta como possível irregularidade o fato de que executivos que tenham se desligado voluntariamente do banco estariam assumindo, após pouco tempo, novas funções executivas na empresa, em vez de serem simplesmente realocados sem o pagamento de recursos do PAET.
26.	Verifica-se efetivamente que há funcionários desligados do Banco que foram beneficiados pelo PAET e que retornaram ao banco, a exemplo de Sidney Passeri (peça 14, p. 14 e 29) . Quanto a Marília Prado de Lima, a funcionária consta como tendo sido desligada do Banco e recebido recursos do PAET (peça 14, p. 14) , mas não consta na relação de funcionários que retornaram ao conglomerado Banco do Brasil após o recebimento de valores do Programa (peça 14, p. 21-30) . Contudo, é possível que a relação de funcionários que retornaram ao conglomerado Banco do Brasil após o recebimento de valores do PAET tenha sido enviada com erro, qual seja, a possível omissão do nome de Marília Prado de Lima, haja vista que se encontram indícios na Internet que fortalecem a alegação do representante acerca dessa pessoa (de que teria ocupado o cargo de assessor especial do presidente após ter se aposentado e recebido recursos do PAET) , a exemplo das informações constantes na página eletrônica 'https://marilianoticia.com.br/promocao-de-filho-faz-vice-se-explicar-a-bolsonaro/', ou na página eletrônica 'https://aosfatos.org/noticias/BB-nega-que-filho-de-Mourao-substituira-petista-que-ganhava-100-mil-posts-tem-informacao-falsa/'. 
27.	O funcionário Sidney Passeri, desligado do Banco do Brasil em 23/12/2015, retornou ao Banco do Brasil em 14/6/2016, em razão de ter sido nomeado assessor especial do presidente (peça 14, p. 29) . Segundo se depreende da representação, poderia constituir irregularidade o fato de Sidney Passeri ter se aposentado, recebendo recursos do PAET, e após pouco menos de seis meses ter assumido a função de assessor especial do presidente, em vez de simplesmente ter sido realocado nessa função sem o pagamento de recursos do PAET.
28.	Contudo, mesmo que o Banco do Brasil tivesse a intenção de manter Sidney Passeri, após 23/12/2015, na função por ele exercida até aquela data, ou que o Banco tivesse a intenção de realocar Sidney Passeri para a função de assessor especial do presidente na data de 23/12/2015, não poderia a instituição financeira simplesmente negar o pedido de aposentadoria de um funcionário que preencheu os requisitos para tal. Observe-se que a aposentadoria é um direito subjetivo do funcionário que preencheu os requisitos necessários (conforme se verifica no art. 7º, inciso XXIV, da Constituição Federal e no art. 18 da Lei 8.213, de 24 de julho de 1991) , direito que independe dos planos da administração do Banco do Brasil em relação a esse funcionário, não sendo possível ao Banco manter compulsoriamente um funcionário em uma função, ou realocá-lo compulsoriamente em outra função, no caso de esse funcionário ter solicitado a sua aposentadoria.
29.	Da mesma forma, se ao solicitar sua aposentadoria um funcionário tem direito a receber recursos do PAET, não pode o Banco do Brasil deixar de pagar os direitos do empregado porque desejava mantê-lo na mesma função ou porque aspirava realocá-lo em outra função.
30.	Com efeito, conforme se verifica na peça 13, p. 29 a 34, o PAET oferece ao funcionário três alternativas, de livre escolha do funcionário: a realocação, o desligamento dos quadros do Banco, por aposentadoria ou por exoneração, e a licença interesse para executivos.
31.	Consequentemente, não se considera irregular que o Banco do Brasil tenha providenciado a aposentadoria de Sidney Passeri e de outros executivos e tenha pagado a esses funcionários os recursos do PAET. Caso o banco tivesse realocado esses funcionários em outra função, negando-lhes assim o direito à aposentadoria e à percepção dos recursos do PAET por eles solicitados, nesse caso estaria, stricto sensu, cometendo um ato que não estaria de acordo com a norma interna vigente. Portanto, considera-se improcedente a representação quanto a esse ponto.
32.	O MP/TCU, ainda, apresenta como outra possível irregularidade o fato de que executivos que tenham se desligado do Banco do Brasil e tenham sido beneficiados pelo PAET voltem a trabalhar no Banco em nova função executiva e recebam novamente os benefícios do Programa.
33.	Conforme informado pelo Banco do Brasil na peça 12, p. 3, os executivos que, desligados do Banco, tenham sido beneficiados pelo PAET e retornem posteriormente ao Banco do Brasil, não receberão novamente recursos do Programa. Isso ocorre porque o público alvo do programa são os empregados concursados de carreira, e os funcionários que se desligaram do Banco não são mais empregados da ativa. Diante disso, eles retornam ao Banco exclusivamente na condição de estatutários (nomeados na forma do estatuto social do Banco do Brasil) . Transcreve-se abaixo a informação encaminhada:
Assim, respondendo objetivamente ao pedido de esclarecimentos feito na alínea "d" do ofício sob comento, tem-se que o retorno de altos executivos ao Banco do Brasil, após o respectivo desligamento, não se dá na forma de contratação por meio de concurso público, mas na forma do Estatuto Social do Banco do Brasil. Logo, não sendo mais empregados concursados de carreira quando do referido retorno, não se enquadram como público-alvo do PAET e, por conseguinte, não receberão na destituição ou no fim do mandato as verbas pecuniárias relativas ao Programa.
34.	Efetivamente, ao se analisar a relação de beneficiários de recursos do PAET constante na peça 14, p. 1 a 20, verifica-se que não consta nenhum caso de pessoa que tenha recebido recursos do PAET mais de uma vez.
35.	Nota-se que o item 3.1 da Instrução Normativa Corporativa 728-1 - Programa de Alternativa para Executivos em Transição vigente de 17/6/2019 a 30/7/2019 (cf. peça 13, p. 31 e 34) , estabelece que o público alvo do programa são os funcionários do Banco que se enquadrem na situação constante no subitem 3.1.1 (executivo destituído da função) , que não respondam a ação disciplinar ou inquérito judicial trabalhista e faça jus à percepção de Vantagem em Caráter Pessoal - VCP.
36.	O Departamento de Coordenação e Governança das Empresas Estatais, ao se manifestar sobre o PAET por meio da Nota Técnica 379/CGCOR-MP, de 31/10/2011, afirmou no item 15 da referida nota técnica que o 'público alvo do programa limita-se aos executivos que são funcionários de carreira do BB.' (peça 13, p. 20) .
37.	Considerando as informações constantes no processo, de que não ocorreu o recebimento de recursos do PAET, por mais de uma vez por nenhum dos beneficiários, e de que a regulamentação do programa impossibilita tal recebimento por mais de uma vez, haja vista que apenas funcionários poderiam receber recursos do PAET e que aqueles que retornam ao Banco não retornam mais na qualidade de funcionários, mas apenas de estatutários, considera-se improcedente a representação também com relação a este ponto.
38.	Foi juntado na peça 15 documento em que constam alegações acerca de possíveis irregularidades no PAET. As irregularidades consistiriam basicamente em:
	a) o PAET beneficia centenas de funcionários do Banco, mas deveria beneficiar apenas aqueles que ocuparam os cargos mais elevados do Banco do Brasil, os altos executivos, cerca de trinta pessoas;
	b) o PAET foi concebido para que o pagamento se desse após não ser possível a realocação, foi concebido para um executivo que está em transição, mas nunca há tentativa de realocação;
	c) nenhum dos que utilizam o PAET foi destituído de seu cargo, há apenas uma simulação para se beneficiar dos recursos do PAET;
	d) o PAET consta nas normas internas do Banco, mas é ilegal;
	e) vários funcionários foram citados em fase inicial de processo administrativo disciplinar, mas receberam recursos do PAET, ainda que houvesse vedação para tal.
39.	A alegação de que o PAET deveria beneficiar poucas pessoas em vez de muitas não encontra amparo em lei ou na Instrução Normativa Corporativa 728-1 do Banco do Brasil (peça 13, p. 29 a 34) . O autor do documento parece entender que o programa deveria beneficiar apenas os altos executivos do Banco. Contudo, sequer o nome do programa remete a esse raciocínio. Com efeito, PAET não significa, como alguns poderiam pensar, 'Programa para Altos Executivos em Transição', mas sim 'Programa de Alternativas para Executivos em Transição', conforme se verifica na peça 13, p. 31. Os itens 3.1 e 3.1.1 da IN 728-1 estabelecem o público alvo do programa (funcionário do Banco do Brasil enquadrado na situação de executivo destituído de função, entre outros requisitos) . O item 1.1 da referida norma define quais são os funcionários considerados executivos. Consequentemente, considera-se improcedente tal alegação de irregularidade.
40.	Também não se encontrou procedência na afirmação de que o pagamento de recursos do PAET só deveria ocorrer após tentativa de realocação. A IN 728-1 é suficientemente esclarecedora ao informar que o programa apresenta três alternativas para o funcionário, de sua livre escolha. A realocação é apenas uma das alternativas que o funcionário pode escolher, não sendo necessário que haja uma tentativa de realocação para que o funcionário possa solicitar uma das outras alternativas (desligamento dos quadros do Banco ou licença interesse para executivos) , conforme se observa no item 4 da norma referida (peça 13, p. 31 a 34) .
41.	Quanto à arguição de que nenhum dos que utilizam o PAET foi destituído de seu cargo, havendo apenas uma simulação, após a leitura regulatória do programa, também não se encontrou guarida a tal afirmação. A lógica desse argumento é que o funcionário só teria direito ao PAET se o Banco destituísse o funcionário da função unilateralmente. Contudo, o item 3.1.1.1 da IN 728-1 inclui expressamente os casos de renúncia ao mandato e de dispensa da função a pedido. A diferença que a IN faz é que no caso de destituição unilateral por parte do Banco não existe um período mínimo expresso na norma para que o funcionário tenha direito ao PAET, enquanto que nos casos de renúncia ao mandato e de dispensa da função a pedido o funcionário só terá direito aos benefícios do programa se tiver exercido a função executiva por no mínimo dois anos ininterruptos. O que se afirma ser uma simulação é apenas a aplicação direta da norma que prevê o direito aos benefícios do programa nos casos de dispensa da função a pedido.
42.	Em outro tópico do documento na peça 15, assevera-se que o PAET é ilegal, porém, não consta claramente qual seria o dispositivo legal infamado. Necessário ponderar, nesse sentido, que esta Corte de Contas já analisou o PAET no âmbito do TC Processo 028.697/2008-0 tendo, de fato, encontrado falhas relacionadas ao programa. Efetuaram-se, todavia, determinações corretivas (Acórdãos 1681/2010 e 3234/2013, ambos do Plenário do TCU) , as quais foram atendidas pelo Banco do Brasil em sua totalidade (conforme Acórdão 1641/2014-TCU-Plenário, Relator Aroldo Cedraz) . O Departamento de Coordenação e Governança das Empresas Estatais igualmente analisou sob o aspecto técnico o PAET (abstraindo os aspectos jurídicos) por meio da Nota Técnica 379/CGCOR-MP, de 31/10/2011, na qual se manifestou favoravelmente à aprovação do programa (peça 13, p. 15 a 24) . Consequentemente, diante desse histórico, não se vislumbram os ditos indícios de ilegalidade na instituição do PAET.
43.	No que se refere à notícia de que vários funcionários foram citados em fase inicial de processo administrativo disciplinar, mas receberam recursos do PAET, o que infringiria os itens 3 e 3.1 da IN 728-1, que define o público-alvo do programa excluindo quem responda a ação disciplinar ou inquérito judicial trabalhista, o Ofício 2019/008020, de 2/10/2019, da Diretoria Gestão de Pessoas do Banco do Brasil (peça 24) , informa que 'não houve deferimento a pedido de adesão ao Programa de Alternativas para Executivos em Transição (PAET) de funcionário que estivesse respondendo a processo administrativo disciplinar, ação disciplinar ou a inquérito judicial trabalhista'.
44.	Assim, consideram-se também improcedentes as alegações de irregularidade efetuadas no documento constante na peça 15.
CONCLUSÃO
45.	Após a análise dos indícios de possível irregularidade na utilização do Programa de Alternativas para Executivos em Transição do Banco do Brasil (PAET) , chegou-se à conclusão de que não há evidências de irregularidade (itens 22 a 44) .
PROPOSTA DE ENCAMINHAMENTO
46.	Ante todo o exposto, submetem-se os autos à consideração superior, propondo:
	a) conhecer da presente representação, satisfeitos os requisitos de admissibilidade previstos nos arts. 235 e 237, inciso VII e parágrafo único do Regimento Interno deste Tribunal, para, no mérito, considerá-la improcedente;
	b) dar ciência do acórdão que vier a ser proferido ao Ministério Público junto ao Tribunal de Contas da União e ao Banco do Brasil, esclarecendo que o conteúdo completo do relatório e voto podem ser obtidos no endereço www.tcu.gov.br/acordaos;
	c) encerrar o presente processo, com fundamento no art. 169, inciso V, do Regimento Interno do TCU." (Grifos no original) 
4.	Conhecido o pronunciamento da unidade técnica, devolvi o processo ao Ministério Público para manifestação (despacho à peça 29) , o qual, em parecer exarado à peça 30, do Subprocurador-Geral Lucas Rocha Furtado, manifestou-se de acordo com as propostas apresentadas, in verbis:
"Trata-se de representação de minha lavra, por meio da qual requeri ao TCU fossem adotadas as medidas necessárias a apurar notícias, recebidas em meu gabinete, que davam conta de que possíveis irregularidades estariam ocorrendo na implementação, pelo Banco do Brasil S/A, do Programa de Alternativas para Executivos em Transição - PAET (peça 1) . 
Considerando que, após a realização das devidas diligências, a Secex/Finanças constatou não terem efetivamente ocorrido aquelas irregularidades, alinho-me à proposta de encaminhamento apresentada pelo auditor instrutor à página 7 da peça 26, a qual contou com a anuência do diretor e do secretário daquela unidade técnica (peças 27 e 28, respectivamente) , no sentido de que o Tribunal conheça desta representação para, no mérito, considerá-la improcecente, encerrando-se o presente processo."
5.	É o relatório.

não há

Subprocurador-Geral Lucas Rocha Furtado.

REPRESENTAÇÃO. BANCO DO BRASIL. PROGRAMA DE ALTERNATIVAS PARA EXECUTIVOS EM TRANSIÇÃO - PAET. READMISSÃO DE EMPREGADOS CONTEMPLADOS PELO PROGRAMA. AUSÊNCIA DE ILEGALIDADE OU IRREGULARIDADE. IMPROCEDÊNCIA. ARQUIVAMENTO.

REPRESENTAÇÃO (REPR)

Secretaria de Controle Externo do Sistema Financeiro Nacional e dos Fundos de Pensão (SecexFinan).

Relato o presente processo por força do art. 152 do RI/TCU.	
2.	Conforme assentado no relatório precedente, trata-se de representação oferecida pelo Ministério Público junto ao Tribunal de Contas da União, apresentada pelo Subprocurador-Geral Lucas Rocha Furtado, por meio da qual requereu apuração sobre possíveis irregularidades perpetradas pelo Banco do Brasil na utilização do Programa de Alternativas para Executivos em Transição - PAET (peça 1) , as quais atentariam contra os princípios da moralidade e impessoalidade, além de consubstanciarem atos antieconômicos.
3.	Após análise dos elementos apresentados pelo Banco do Brasil em resposta às diligências efetivadas no curso do processo, a Secretaria de Controle Externo do Sistema Financeiro Nacional e dos Fundos de Pensão - SecexFinanças propôs conhecer da representação e, no mérito, considerá-la improcedente (peças 26 a 28) .
4.	O MP/TCU, em parecer da lavra do Subprocurador-Geral Lucas Rocha Furtado (peça 30) , aderiu às conclusões da unidade.
5.	Razão assiste à unidade técnica e ao parquet especializado. Vejamos.
6.	A representação deve ser conhecida porquanto cumpre os requisitos de admissibilidade constantes nos arts. 235 e 237, inciso VII, do Regimento Interno deste Tribunal.
7.	Quanto ao mérito, verifico que a representação, de fato, é improcedente, na medida em que os elementos dos autos não revelam ilegalidade ou irregularidade na utilização do PAET.
8.	Eis as supostas irregularidades narradas na representação (peça 1) :
i) "altos executivos que exerceram suas funções na instituição financeira estatal estariam se desligando voluntariamente da empresa, auferindo os benefícios financeiros do PAET e, decorrido pouco tempo, estariam retornando ao Banco do Brasil em novas funções executivas e, assim, se qualificando para, posteriormente, serem contempladas novamente no PAET";
ii) " (. . .) dois casos teriam ocorrido. Foram mencionadas as situações do Sr. Sidney Passeri, que teria exercido funções de Gerente Executivo e Gerente Geral de Unidade Estratégica e, após desligamento voluntário, teria sido contratado para exercer cargo de Assessor Especial da Presidência. A mesma situação teria ocorrido com a também funcionária aposentada, ex-Superintendente Estadual, Sra. Marina Prado de Lima que, após se aposentar, também teria retornado como Assessora Especial da Presidência. Os dois assessores teriam sido contratados pelo ex-Presidente do Banco do Brasil, Sr. Paulo Cafarelli".
9.	Em síntese, o objeto controvertido na representação consiste no suposto retorno às atividades laborais de funcionários contemplados com o PAET para, posteriormente, serem novamente beneficiados com o Programa de Alternativas para Executivos em Transição.
10.	De fato, o Sr. Sidney Passeri desligou-se do Banco do Brasil em 23/12/2015, mediante o PAET e, em 14/6/2016, retornou à instituição em razão de nomeação como assessor especial do presidente (peça 14, p. 29) . Semelhantemente, vários outros agentes aderentes do PAET retornaram ao Banco, conforme consta da peça 14.
11.	Porém, não é possível valorar como irregular ou ilegal tal conduta de readmitir funcionário contemplado pelo PAET.
12.	É que, cumpridos todos os requisitos para se valer do Programa de Alternativas para Executivos em Transição, não é dado à instituição financeira denegar eventual pedido de desligamento mediante o PAET. 
13.	No ademais, eventual retorno de empregado contemplado pelo PAET ao Banco não o habilita a perceber, nova e cumulativamente, os benefícios do programa de desligamento, pois este é destinada aos empregados públicos efetivados mediante concurso público. Consoante informação encaminhada pelo BB (peça 12, p. 3) :
"Assim, respondendo objetivamente ao pedido de esclarecimentos feito na alínea 'd' do ofício sob comento, tem-se que o retorno de altos executivos ao Banco do Brasil, após o respectivo desligamento, não se dá na forma de contratação por meio de concurso público, mas na forma do Estatuto Social do Banco do Brasil. Logo, não sendo mais empregados concursados de carreira quando do referido retorno, não se enquadram como público-alvo do PAET e, por conseguinte, não receberão na destituição ou no fim do mandato as verbas pecuniárias relativas ao Programa." (Grifei) 
14.	Ao analisar "a relação de beneficiários de recursos do PAET constante na peça 14, p. 1 a 20", a SecexFinanças verificou "que não consta nenhum caso de pessoa que tenha recebido recursos do PAET mais de uma vez" (peça 26, p. 5) .
15.	Dessume-se, pois, que os elementos dos autos não denotam irregularidade nas condutas apontadas na representação, de modo que esta deve ser considerada improcedente.
16.	Ante o exposto, acolho a proposta da unidade instrutiva e o parecer do MP/TCU, os quais integram as presentes razões de decidir, e voto no sentido de que seja adotado o Acórdão que ora submeto a este Plenário.
****
17.	Diante das percucientes ponderações apresentadas pelo Ministro-Substituto André Luís de Carvalho após o seu pedido de vista, acolho sua proposta no sentido de que a Secretaria de Controle Externo do Sistema Financeiro Nacional e dos Fundos de Pensão autue processo apartado de representação com vistas a avaliar a legalidade, legitimidade e economicidade da concessão do benefício do Programa de Alternativas para Executivos em Transição (PAET) por decisão do Conselho Diretor ou do Conselho de Administração, sem a aprovação da Assembleia Geral de Acionistas do BB, em possível dissonância com a disposição estabelecida, entre outros dispositivos legais, pelos arts. 152 e 235 da Lei n.º 6.404, de 1976, e pelo art. 29, VI, do Estatuto Social do BB a partir das novas exigências legais estabelecidas em prol da efetiva governança público-corporativa nas empresas estatais pelos arts. 12, I, e 26, entre outros exemplos, da Lei n.º 13.303, de 2016.
TCU, Sala das Sessões Ministro Luciano Brandão Alves de Souza, em 18 de março de 2020.
RAIMUNDO CARREIRO 
Relator

Na Sessão de 18/3/2020, pedi vista do presente feito, nos termos do art. 112 do RITCU, ao atuar em substituição ao Ministro Aroldo Cedraz, para melhor apreciar as ponderações suscitadas pelo Ministro-Relator Raimundo Carreiro sobre o presente processo.
2.	Como visto, trata-se de representação formulada pelo MPTCU sobre os indícios de irregularidade na gestão do Programa de Alternativas para Executivos em Transição (PAET) pelo Banco do Brasil (BB) ante a eventual ofensa aos princípios administrativo-constitucionais da moralidade, impessoalidade e economicidade.
3.	O ora representante teria originalmente assinalado, em síntese, que a suscitada irregularidade consistiria no estranho retorno de agentes públicos do BB às atividades laborais, após terem sido contemplados pelo referido benefício do PAET, e, a partir desse retorno, ante a eventual habilitação do mesmo agente público a ser novamente contemplado pelo PAET; tendo o Banco do Brasil apresentado, contudo, a sua manifestação às Peças 12-14.
4.	De todo modo, após a análise final do feito (Peça 26) , a Secex-Finanças sugeriu o conhecimento da representação para, no mérito, considerá-la improcedente em face, essencialmente, de não ter restado confirmada a suposta habilitação do mesmo agente público, a partir do aludido retorno ao BB, para ser novamente contemplado pelo benefício do PAET, tendo o MPTCU (Peça 31) e o Ministro-Relator passado a anuir à suscitada proposta da unidade técnica.  
5.	Ao acompanhar a atual proposta do Ministro-Relator, peço licença para, adicionalmente, propor que a unidade técnica autue o devido processo apartado de representação com vistas a avaliar a plena legalidade, legitimidade e economicidade da concessão do referido benefício pelo PAET por mera decisão do Conselho Diretor ou do Conselho de Administração, sem a devida aprovação, contudo, da Assembleia Geral de Acionistas do BB, em dissonância, assim, com a expressa disposição estabelecida, entre outros dispositivos legais, pelos arts. 152 e 235 da Lei n.º 6.404, de 1976, e pelo art. 29, VI, do Estatuto Social do BB a partir das novas exigências legais estabelecidas em prol da efetiva governança público-corporativa nas empresas estatais pela Lei n.º 13.303, de 2016.
6.	Eis que, para além de não ter sido tratado como remuneração, ao ser fixado pela mera decisão do Conselho Diretor ou do Conselho de Administração, podendo, com isso, ter eventualmente escapado até mesmo da adequada avaliação tributária, o pagamento do aludido bônus no PAET não teria sido aprovado pela Assembleia Geral de Acionistas do BB e, assim, poderia ofender os arts. 152 e 235 da Lei n.º 6.404, de 1976, já que, expressamente, estabeleceriam a seguinte premissa:
" (...) Art. 152. A assembleia-geral fixará o montante global ou individual da remuneração dos administradores, inclusive benefícios de qualquer natureza e verbas de representação, tendo em conta suas responsabilidades, o tempo dedicado às suas funções, sua competência e reputação profissional e o valor dos seus serviços no mercado.  (Redação dada pela Lei nº 9.457, de 1997)  
 (...) Art. 235. As sociedades anônimas de economia mista estão sujeitas a esta Lei, sem prejuízo das disposições especiais de lei federal." (grifou-se) 
7.	De igual sorte, ao tratar da eventual competência do Conselho Diretor do BB para decidir sobre os planos de salários e benefícios, atribuindo, com isso, a natureza remuneratória ou salarial aos aludidos benefícios (entre eles, possivelmente, o benefício do PAET) , o Estatuto Social do BB determinou expressamente a necessidade de plena observância à legislação vigente, com o devido respeito, então, aos referidos arts. 152 e 235 da Lei n.º 6.404, de 1976, já que o art. 29, VI, desse Estatuto Social estabeleceria o seguinte parâmetro:
 "Art. 29. São competências do Conselho Diretor:
 (...) VI - decidir sobre os planos de cargos, salários, vantagens e benefícios e aprovar o Regulamento de Pessoal do Banco, observada a legislação vigente;" (grifou-se) 
8.	Ocorre, por seu turno, que, ao definir as novas exigências legais em prol da efetiva governança público-corporativa nas empresas estatais, a Lei n.º 13.303, de 2016, não diferenciou o pagamento de remuneração do pagamento de benefícios e, por esse silêncio eloquente, reforçou a natureza remuneratória do aludido benefício no PAET, tendo, a título de exemplo, os arts. 26 e 12, I, da Lei n.º 13.303, de 2016, estabelecido o seguinte parâmetro:
"Art. 26. Além das normas previstas nesta Lei, aplicam-se aos membros do Conselho Fiscal da empresa pública e da sociedade de economia mista as disposições previstas na Lei nº 6.404, de 15 de dezembro de 1976, relativas a seus poderes, deveres e responsabilidades, a requisitos e impedimentos para investidura e a remuneração, além de outras disposições estabelecidas na referida Lei.
 (...) Art. 12. A empresa pública e a sociedade de economia mista deverão:
I - divulgar toda e qualquer forma de remuneração dos administradores;"
9.	A superveniência, pois, da referida Lei n.º 13.303, de 2016, tenderia a modificar os supostos parâmetros anunciados pela então administração do BB, ao manejar os seus embargos de declaração para buscar a prolação do anunciado Acórdão 3234/2013-TCU-Plenário com vistas à subsequente modificação do Acórdão 1681/2010-TCU-Plenário, e, por esse ângulo, restaria plenamente adequada a presente proposta para a autuação da suscitada representação destinada a avaliar adequação da concessão do referido benefício no PAET pela mera decisão do Conselho Diretor ou do Conselho de Administração, sem a devida aprovação, contudo, da Assembleia Geral de Acionistas do BB, em dissonância com a expressa disposição estabelecida pela Lei n.º 6.404, de 1976, e pelo Estatuto Social do BB a partir, especialmente, dos novas parâmetros apresentados pela Lei n.º 13.303, de 2016.
10.	Importante registrar, enfim, a anotação promovida pela unidade técnica no seguinte sentido:  
" (...) Verifica-se efetivamente que há funcionários desligados do Banco que foram beneficiados pelo PAET e que retornaram ao banco, a exemplo de Sidney Passeri (peça 14, p. 14 e 29) . Quanto a Marília Prado de Lima, a funcionária consta como tendo sido desligada do Banco e recebido recursos do PAET (peça 14, p. 14) , mas não consta na relação de funcionários que retornaram ao conglomerado Banco do Brasil após o recebimento de valores do Programa (peça 14, p. 21-30) . Contudo, é possível que a relação de funcionários que retornaram ao conglomerado Banco do Brasil após o recebimento de valores do PAET tenha sido enviada com erro, qual seja, a possível omissão do nome de Marília Prado de Lima, haja vista que se encontram indícios na Internet que fortalecem a alegação do representante acerca dessa pessoa (de que teria ocupado o cargo de assessor especial do presidente após ter se aposentado e recebido recursos do PAET) , a exemplo das informações constantes na página eletrônica 'https://marilianoticia.com.br/promocao-de-filho-faz-vice-se-explicar-a-bolsonaro/', ou na página eletrônica 'https://aosfatos.org/noticias/BB-nega-que-filho-de-Mourao-substituira-petista-que-ganhava-100-mil-posts-tem-informacao-falsa/'."
11.	De todo modo, como "o Ofício 2019/008020, de 2/10/2019, da Diretoria Gestão de Pessoas do Banco do Brasil (peça 24) , informa que 'não houve deferimento a pedido de adesão ao Programa de Alternativas para Executivos em Transição (PAET) de funcionário que estivesse respondendo a processo administrativo disciplinar, ação disciplinar ou a inquérito judicial trabalhista'", o TCU pode considerar improcedente a presente representação, diante dos elementos de convicção até aqui obtidos neste processo, sem prejuízo da eventual reapreciação da correspondente matéria em face da superveniente apresentação de novas informações em sentido oposto.
12.	Diante, portanto, dos elementos de convicção até aqui obtidos pelo TCU, acompanho o voto ora oferecido pelo Ministro-Relator Raimundo Carreiro no sentido da improcedência da presente representação, sem prejuízo, contudo, de, adicionalmente, sugerir o envio de determinação para que a unidade técnica autue o devido processo apartado de representação com vistas a avaliar a plena legalidade, legitimidade e economicidade da concessão do referido benefício no PAET pela mera decisão do Conselho Diretor ou do Conselho de Administração, sem a devida aprovação, contudo, da Assembleia Geral de Acionistas do BB, em dissonância, assim, com a expressa disposição estabelecida, entre outros dispositivos legais, pelos arts. 152 e 235 da Lei n.º 6.404, de 1976, e pelo art. 29, VI, do Estatuto Social do BB a partir das novas exigências legais estabelecidas em prol da efetiva governança público-corporativa nas empresas estatais pelos arts. 12, I, e 26, entre outros exemplos, da Lei n.º 13.303, de 2016.
TCU, Sala das Sessões, em 8 de julho de 2020.
ANDRÉ LUÍS DE CARVALHO
Ministro-Substituto